【裁判字號】    95,易,1129
【裁判日期】    951003
【裁判案由】    業務侵占
【裁判全文】
臺灣高雄地方法院刑事判決              95年度易字第1129號
公  訴  人  臺灣高雄地方法院檢察署檢察官
被      告  丁○○
選任辯護人  吳永茂  律師
            龍毓梅  律師
上列被告因業務侵占案件，經檢察官提起公訴（95年度偵字第
2028號），本院判決如下：
    主  文
丁○○連續犯侵占罪，處有期徒刑肆月，如易科罰金，以參百元
折算壹日。
    事  實
一、丁○○自民國94年3 月1 日起至同年7 月10日止，擔任「辰
    鑫文化事業有限公司」（下稱辰鑫公司，址設於高雄市○○
    區○○街50巷19號）廠長一職，負責公司之管理經營職務（
    然其職務不包括貨款之收取）。丁○○明知設於高雄市○○
    區○○路779 號之「鵬世企業」向其個人所訂購之機車貼紙
    ，均係由辰鑫公司製造，僅由丁○○代為出貨，其貨款於內
    部關係上應歸屬辰鑫公司，且因「鵬世企業」甲○○係其過
    去事業經營之原有客戶，與其較為熟識，丁○○即受辰鑫公
    司委託代為向「鵬世企業」甲○○收取貨款，詎丁○○竟基
    於意圖為自己不法所有之概括犯意，先後於94年4 月8 日、
    同年月29日、同年6 月6 日及同年月15日，前往設於高雄市
    左營區○○路779 號之「鵬世企業」，向「鵬世企業」負責
    人甲○○收取應歸屬辰鑫公司之4 筆機車貼紙貨款新台幣（
    下同）25,272元、11,200元、43,800元及9,961.5 元後，均
    未繳回辰鑫公司，以變異持有為所有之意思，全數予以侵占
    入己。嗣經辰鑫公司向甲○○查詢得悉上情後，委請律師寄
    發存證信函催請丁○○返還上開貨款，詎丁○○均置之不理
    ，至今仍未返還上開貨款。
二、案經辰鑫公司訴請臺灣高雄地方法院檢察署檢察官偵查起訴
    。
    理  由
一、訊據被告丁○○堅決否認有何侵占機車貨款之犯行，辯稱：
    其並未向辰鑫公司領取上開4 筆貨款所據之機車貼紙，亦未
    向鵬世企業收取上開4 筆貨款；是鵬世企業以該等貨款債權
    與被告及其舅舅積欠甲○○之款項相抵銷，且鵬世企業與辰
    鑫公司之間的交易額只有2 、3 萬元；其與辰鑫公司之間另
    有關於薪資、盈餘分配及退股金之糾紛云云。經查：
  1.被告向辰鑫公司領取鵬世企業甲○○所訂購之機車貼紙等情
    ，有經被告親簽之工作傳票4 紙在卷可稽，並經證人即辰鑫
    公司會計丙○○到庭結證：「（如果工作傳票上無客戶簽收
    ，會計能否確認工作成品有無交給客戶？）我會請送貨的人
    在工作傳票上簽收，以示完成送貨」、「（是否意指由送貨
    人對公司負責？）是」、「（4 張工作傳票上所寫的「劉」
    是否即表示被告？）是，我有當場向被告確認，是由被告所
    簽註」等語明確（見本院95年9 月19日審判筆錄），足見被
    告確有向辰鑫公司領取鵬世企業所訂購之貼紙無誤。被告雖
    辯稱其在工作傳票上簽名僅代表其有收到工作單，實際上並
    未領貨云云，然其復辯稱鵬世企業甲○○以貨款與被告及其
    舅舅積欠甲○○之債務互抵云云（本院95年7 月26日準備程
    序筆錄），果如被告所辯本件並未出貨，則何來貨款債權以
    供抵銷？況被告於本院審理中又辯稱：「（為何之前表示用
    來抵銷欠甲○○的債務？）我任職辰鑫公司後，我有跟他做
    3 次的業務，第一筆是蔡俊煌去收款，第二筆是貨品有損壞
    ，所以甲○○不付貨款，第三筆是6 月份數千元的貨款，我
    沒有處理，而且離開公司不知情」云云，果無領貨、出貨，
    豈有其所辯之案外人蔡俊煌收款及因貨品損壞而拒付貨款之
    可能？是被告就此所辯顯有前後矛盾之處，委無足採，其確
    有領貨、出貨之事實無誤。
  2.再查，被告向鵬世企業出貨並已收取貨款之事實，有經證人
    甲○○簽署之辰鑫公司請款明細在卷足憑，並據證人甲○○
    到庭結證：「（請款明細原本上，是否你本人簽名？）名字
    是我簽的，上面書寫的內容是我寫的，鵬世企業的印章也是
    我的」、「我每次買，就當次付款，有時用現金買，有時用
    公司的支票買，未曾欠過款」、「（曾否有過被告送貨來，
    卻未向你請款？）沒有，從來沒有用債務抵他的貨款。有過
    我不在時，無法給被告貨款的情形，但隔天被告馬上就來收
    錢」等語明確，核與證人丙○○證稱：「是由我做4 月份到
    6 月份的帳，因為部分的帳沒有收到，我就電話詢問甲○○
    ，後來我就與證人乙○○一同去找甲○○，再由甲○○親自
    簽寫於請款明細。確認甲○○有支付該筆款項，但公司並無
    收受」等情大致相符（均見本院95年9 月19日審判筆錄）。
    又證人甲○○雖證稱不能確定貨款金額、沒有多達4 萬元之
    交易等語，然查甲○○向被告購買機車貼紙已長達7 、8 年
    ，且多為現金交易，並未記帳等情，業據其證述明確，復為
    被告所不爭，衡情自難以期待甲○○能明確記憶每次付款之
    確實金額，是證人此部分之證詞，尚難據以否定其有向被告
    支付上開貨款之依據。此外，其復證稱：「（被告有欠你錢
    ，來向你收貨款時，你曾否因此抵銷債務？）從未將貨款抵
    銷債務」等語明確（見本院95年9 月19日審判筆錄），而被
    告亦自承任職辰鑫公司後，即向甲○○表示其現在與他人合
    夥，甲○○不能再用被告及其舅舅所積欠之款項來抵貨款等
    語（同上審判筆錄），足見被告確有於任職辰鑫公司期間向
    甲○○收取貨款無誤，否則何來告知證人不能抵帳之情？是
    被告所辯未向甲○○收取貨款云云，顯係卸責之詞，不足採
    信，其確有收取上開貨款無誤。
  3.被告既自94年3 月1 日起至同年7 月10日止擔任辰鑫公司之
    廠長（兩造不爭執之事項，見本院95年7 月26日準備程序筆
    錄），且證人甲○○所訂購之上開機車貼紙亦為辰鑫公司所
    生產製造，縱甲○○認其係向被告個人所訂購（同上審判筆
    錄），然於被告與辰鑫公司之內部關係上，被告所代收之上
    開貨款自應歸屬辰鑫公司所有。被告於收取後迄未交還辰鑫
    公司，於本案偵、審中更始終否認有收取上開貨款，足認被
    告收取上開貨款後，確已基於為自己不法所有之意圖，變異
    持有為所有，而侵占入己。至被告辯稱其與辰鑫公司另有關
    於薪資、盈餘分配及退股金之糾紛云云，縱認屬實，亦與本
    件被告是否成立侵占犯行無涉，不足據以為被告有利之認定
    。綜上所述，本件被告侵占犯行事證明確，洵堪認定，應依
    法論科。
二、論罪科刑之理由：
  1.核被告所為，係犯刑法第335 條第1 項之侵占罪。公訴意旨
    雖認被告係犯刑法第336 條第1 項之業務侵占罪，然被告於
    行為時所擔任之辰鑫公司廠長一職，並不負責向客戶收取貨
    款之業務，此據證人即辰鑫公司負責人乙○○結證明確（本
    院上開審判筆錄第10頁），是本案貨款之收取，既係被告一
    時受託而為，並非其業務，則就上開所收取之貨款，自非被
    告業務上所持有之物，被告予以侵占入己，亦僅成立刑法第
    335 條第1 項之普通侵占罪。惟其社會基本事實相同，本院
    自應予審理，並變更起訴法條。
  2.按被告行為後，刑法第33條關於罰金刑及第41條關於易科罰
    金折算標準之規定，業經修正變更，刑法第56條關於連續犯
    之規定，亦經刪除（新、舊條文之對照如附表所示），並自
    95年7 月1 日施行。茲比較修正前、後之規定，因修正後之
    規定提高罰金刑之最低刑度及易科罰金之折算標準，且被告
    行為適用新法刪除連續犯規定之結果，將分論併罰，整體綜
    合比較結果，以修正前刑法之規定對於被告較為有利，依刑
    法第2 條第1 項前段，應以被告行為時即修正前之法律，為
    本件被告論罪科刑及定其易科罰金折算標準之依據。
  3.被告前後多次侵占貨款之犯行，時間緊接、方法相同，顯係
    基於概括犯意為之，應依修正前刑法第56條連續犯之規定論
    以1 罪，並加重其刑。審酌被告侵占之貨款共計90,234 元
    ，金額尚非鉅大，然其事後堅決否認犯行，未見悔意，迄今
    並未返還任何侵占貨款等一切情狀，酌情量處如主文所示之
    刑，並諭知易科罰金之折算標準，以資懲儆。
據上論斷，應依刑事訴訟法第299 條第1 項前段、第300 條，刑
法第2 條第1 項前段、第335 條第1 項、修正前刑法第41條第1
項前段、第56條、罰金罰鍰提高標準條例第1 條前段、修正前罰
金罰鍰提高標準條例第2 條，判決如主文。
本案經檢察官戊○○到庭執行職務。
中    華    民    國    95    年    10    月    3     日
                  刑事第十三庭  審判長法  官  高思大
                                      法  官  方錦源
                                      法  官  葉啟洲
以上正本證明與原本無異。
如不服本判決，應於收受送達後10日內向本院提出上訴書狀。
中    華    民    國    95    年    10    月    11    日
                                      書記官  蔡語珊
附表：
┌──┬───────┬───────┬───────┬────┬────┐
│條號│  舊法規定    │   新法規定   │   比較理由   │比較依據│比較結果│
│    │              │              │              │        │何者對行│
│    │              │              │              │        │為人有利│
├──┼───────┼───────┼───────┼────┼────┤
│33│主刑之種類如下│主刑之種類如下│新法罰金之額度│修正刑法│舊法    │
│    │：            │：            │較舊法增加    │第2條第1│        │
│    │五、罰金：1元 │五、罰金：新台│              │項前段  │        │
│    │    以上。    │    幣1000元以│              │        │        │
│    │（罰金罰鍰提高│    上，以百元│              │        │        │
│    │標準條例第1 條│    計算之。  │              │        │        │
│    │前段規定：依法│              │              │        │        │
│    │律應處罰金、罰│              │              │        │        │
│    │鍰者，就其原定│              │              │        │        │
│    │數額得提高為2 │              │              │        │        │
│    │倍至10倍)     │              │              │        │        │
├──┼───────┼───────┼───────┼────┼────┤
│41I│犯最重本刑為5 │犯最重本刑為5 │新法刪除舊法宣│修正刑法│舊法    │
│    │年以下有期徒刑│年以下有期徒刑│告易科罰金時，│第2條第1│        │
│    │以下之刑之罪，│以下之刑之罪，│，需具備「因身│項前段  │        │
│    │而受6個月以下 │而受6個月以下 │體、教育、職業│        │        │
│    │有期徒刑或拘役│有期徒刑或拘役│或家庭之關係或│        │        │
│    │之宣告，因身體│之宣告者，得以│其他正當事由，│        │        │
│    │、教育、職業、│新臺幣1000元、│，執行顯有困難│        │        │
│    │家庭之關係或其│2000元或3000元│者」之限制，似│        │        │
│    │他正當事由，執│折算1日，易科 │以新法對行為人│        │        │
│    │行顯有困難者，│罰金。但確因不│有利；惟觀今司│        │        │
│    │得以1元以上3元│執行所宣告之刑│法實務對於被害│        │        │
│    │以下折算1日， │，難收矯正之效│人是否宣告得易│        │        │
│    │易科罰金。但確│，或難以維持法│科罰金，實無以│        │        │
│    │因不執行所宣告│秩序者，不在此│「因身體、教育│        │        │
│    │之刑，難收矯正│限。          │ 、職業或家庭 │        │        │
│    │之效，或難以維│              │之關係或其他正│        │        │
│    │持法秩序者，不│              │當事由，執行顯│        │        │
│    │在此限。      │              │有困難者」等情│        │        │
│    │(罰金罰緩提高 │              │情狀為考量。而│        │        │
│    │標準條例第2條 │              │易科罰金折算標│        │        │
│    │前段：依刑法第│              │準已由銀元100 │        │        │
│    │41條易科罰金或│              │、200、300元即│        │        │
│    │第42條第2項易 │              │新台幣300、600│        │        │
│    │服勞役者，均就│              │、900元，提高 │        │        │
│    │其原定數額提高│              │為以新台幣1000│        │        │
│    │為100倍折算1日│              │元、2000元、  │        │        │
│    │)             │              │3000元折算1日 │        │        │
│    │              │              │，綜合觀之，舊│        │        │
│    │              │              │法對行為人較為│        │        │
│    │              │              │有利。        │        │        │
├──┼───────┼───────┼───────┼────┼────┤
│56  │連續數行為而犯│刪除          │一般認為連續犯│修正刑法│舊法    │
│    │同一罪名者，以│              │在本質上係數行│第2條第1│        │
│    │一罪論。但得加│              │為而屬數罪，僅│項前段  │        │
│    │重其刑至二分之│              │係基於訴訟經濟│        │        │
│    │一            │              │或責任吸收原則│        │        │
│    │              │              │之考量，而論以│        │        │
│    │              │              │一罪，新法將連│        │        │
│    │              │              │續犯之規定廢除│        │        │
│    │              │              │後，除非符合「│        │        │
│    │              │              │接續犯」或「包│        │        │
│    │              │              │括的一罪」之情│        │        │
│    │              │              │形，可認為構成│        │        │
│    │              │              │單一之犯罪外，│        │        │
│    │              │              │均應認係數罪併│        │        │
│    │              │              │罰。          │        │        │
└──┴───────┴───────┴───────┴────┴────┘
附錄本件論罪法條：
中華民國刑法第335條
意圖為自己或第三人不法之所有，而侵占自己持有他人之物者，
處 5 年以下有期徒刑、拘役或科或併科 1 千元以下罰金。
前項之未遂犯罰之。


司法院資訊處製作；財團法人民間司法改革基金會備份。
